【裁判字號】    94,婚,60
【裁判日期】    950915
【裁判案由】    請求離婚
【裁判全文】
臺灣新竹地方法院民事判決                94年度婚字第60號
原      告  甲○○
                      民國49.
訴訟代理人  吳聖欽律師
被      告  乙○○
                        樓1號.
上列當事人間請求離婚事件，於民國95年9月1日言詞辯論終結，
本院判決如下：
    主  文
准原告與被告離婚。
訴訟費用由被告負擔。
    事實及理由
壹、原告起訴主張：
一、緣民國89年7月5日台灣地區人民原告甲○○與大陸地區人民
    被告乙○○結婚，兩造約定以台灣為共同住所地。婚後，被
    告曾於89年9月21日至90年3月10日、90年5月29日至90年11
    月25日、91年3月29日至91年9月19日，來台探親三次。原告
    於被告91年9月19日離台時，已預定92年8月29日來台機票，
    交付被告收執，惟被告返回大陸地區之後，突然於92年6月
    18日捎來書信，陳稱：「我本人乙○○與丈夫甲○○，因為
    婚前沒有深交，就匆忙結婚，婚後才發覺，雙方彼此性格不
    合，再加上，我婚後才知道，自己沒有生育能力，沒有辦法
    替他生孩子，他很渴望有個小孩，我也不願再連累他，所以
    我們夫妻商量和解離婚，請求法院判給我們雙方離婚」等語
    。原告接獲上開書信之後，頻頻勸說被告繼續維持婚姻，並
    請被告於92年8月29日來台，被告均不為所動，此後即無法
    連絡被告，僅被告偶爾打電話至原告家中，大略詢問離婚事
    宜辦得如何了，即匆匆掛斷電話。原告不得已於92年12月5
    日訴請被告應履行同居，經本院以92年度婚字第559號判決
    命被告應與原告同居，惟被告迄今仍拒絕履行同居，顯然係
    以惡意遺棄原告在繼續狀態中。
二、夫妻互負同居之義務，如無不能同居之正當理由，拒絕與他
    方同居，即係民法第1052條第5款，所謂以惡意遺棄他方；
    夫妻之一方於同居之訴判決確定後，仍不履行同居義務，於
    此狀態繼續存在中，而又無不能同居之正當理由者，自得認
    為合於民法第1052條第5款所謂以惡意遺棄他方在繼續狀態
    中，他方可據為請求離婚之理由最，最高法院29年度上字第
    254號、49年度台上字第2056號分別著有判例及判決可資參
    照。
三、兩造有不能維繫婚姻之重大事由：被告於前案空言指摘，原
    告動輒對其辱罵，甚至拳腳相向，寧願在被告面前自瀆取樂
    而拒絕與被告行房，係一性偏差者；而原告母親則限制其自
    由，鎮日令其負擔繁重之家務，地位比外勞還不如云云。另
    又稱原告係一小偷，作原告妻子將一輩子抬不起頭，認為其
    不履行同居應歸責於原告，反對原告以被告不履行同居為由
    訴請離婚，惟若原告要求離婚，則原告應將四川省峨嵋山市
    ○○○路七棟二單元六樓1號房屋贈與登記給被告，並將房
    產證交付被告。此外，被告認為原告應給付婚姻關係存續期
    間之生活費新台幣（下同）18萬9000元、負擔被告父親喪葬
    費6萬9000元，因被告喪父、寡母年邁、被告無工作請求原
    告給付贍養費54萬元。答辯內容憑空杜撰，令人匪夷所思，
    被告對原告任意指摘之餘，仍念念不忘金錢上之利益，既要
    房屋，又要生活費、贍養費，甚至連被告父親喪葬費都要原
    告負擔，可見被告汲汲營營於錢財，對原告根本無任何夫妻
    情感，加以兩造分居已久，已無任何良性之交流，可見兩造
    情愛盡失，已無和諧之希望，勢不可能回復婚姻共同生活。
四、綜上，爰依民法第1052條第1項第5款及第2項之規定，為此
    提起本件訴訟訴請離婚等語。並聲明求為判決如主文所示。
貳、被告雖未於言詞辯論期日到庭，惟提出書狀表示：被告原為
    大陸農民，從小隨父母住在生產煤礦的山中，以挖煤打工維
    生，採煤在大陸已屬夕陽工業，因此工人生活非常困苦，所
    以才會想嫁到台灣，期能改善家裡的生活，然事與願違，變
    成今日要以離婚收場，一切事實經過，已如被告在本院93年
    婚字559號命履行同居案答辯狀所述。被告為一無知之弱女
    子，更不懂法律，祇知憑事實說明，不會造假，更不會杜撰
    ，也不懂得必需取證，如今被告身居大陸生活潦倒，更遑論
    要渡海到台灣打官司等語。並聲明（一）同意離婚。（二）
    訴訟費用由原告負擔。
參、得心證之理由
一、按判決離婚之事由，依台灣地區之法律，台灣地區與大陸地
    區人民關係條例第52條第2項有明文。查本件原告為台灣地
    區人民，有卷附戶籍謄本可稽，是依上開法條規定，自應適
    用台灣地區法律。
二、被告經合法通知，未於言詞辯論期日到場，核無民事訴訟法
    第386條所列各款情形，爰依原告之聲請，由其一造辯論而
    為判決。
三、原告主張兩造係夫妻，現婚姻關係仍存續中，業據原告提出
    之戶籍謄本上配偶欄之登記可證，堪信為真。
四、本件經本院行爭點整理程序，簡化爭點為被告是否係以惡意
    遺棄原告在繼續狀態中？茲分述如次：
（一）按夫妻之一方以惡意遺棄他方在繼續狀態中者，他方得向
      法院請求離婚，民法第1052條第1項第5款定有明文。且夫
      妻之一方以惡意遺棄他方者，不僅須有違背同居義務之客
      觀事實，並須有拒絕同居之主觀情事，始為相當，有最高
      法院49年臺上字第1251號判例可資參照。此外，民法第
      1052條第1項第5款所謂夫妻之一方，以惡意遺棄他方，在
      繼續狀態中者，係指夫或妻無正當理由，不盡同居或支付
      家庭生活費用之義務而言，亦有最高法院39年臺上字第
      415號判例可資參照。
（二）經查，原告甲○○主張被告乙○○拒絕來台履行同居義務
      ，顯然係以惡意遺棄原告在繼續狀態中等情，業經本院依
      職權向內政部警政署入出境管理局函查，被告自91年9月
      19日出境後即未再入境，有該局94年2月23日境信彤字第
      09410014330號函在卷可考；又經證人即原告之兄徐榮位
      （47年1月3日生）到庭證稱：「被告沒有履行同居義務，
      我不知道被告為何不回來。」、「（被告何時離家？）我
      爸爸去世那年，大概是兩三年前就離家。」等語在卷（見
      本院94年8月31日言詞辯論筆錄），顯見被告確有違背同
      居義務之客觀事實。且若非被告有拒絕同居之主觀情事，
      則被告離家近4年，並經本院92年度婚字第559號判決被告
      應與原告同居確定，有本院依職權調閱之前揭卷在卷可考
      ，衡情被告應無長期不返家與原告共同生活或與原告聯繫
      之理。另參之被告於答辯狀表明「同意離婚」，足見被告
      未與原告同居，確有以惡意遺棄原告在繼續中之情。此外
      復查無其他積極證據足資證明被告有不能同居之正當理由
      ，故原告上開主張，自堪信為真實。參酌前揭規定及說明
      ，被告既無不能同居之正當理由，則係以惡意遺棄原告在
      繼續狀態中者，至為顯然。從而，原告依民法第1052條第
      1項第5款之規定訴請離婚，即無不合，自應准許。至原告
      另依民法第1052條第2項之規定訴請離婚部分，因其依選
      擇訴之合併提起，本院依同條第1項第5款之規定准其所請
      ，自毋庸再予斟酌，併此敘明。
肆、訴訟費用之負擔：民事訴訟法第78條。
中    華    民    國    95    年    9    月    15    日
                  家事法庭    法  官  許翠玲
以上正本證明與原本無異。
如對本判決上訴，須於判決送達後20日內向本院提出上訴狀。
                              書記官  陳宏城
中    華    民    國    95    年    9    月    15    日


司法院資訊處製作；財團法人民間司法改革基金會備份。
